臺灣士林地方法院刑事判決
                                      110年度易字第190號
公  訴  人  臺灣士林地方檢察署檢察官
被      告  鄧惠霞


            邱宏修


共      同
選任辯護人  馬在勤律師
            陳佳雯律師
            袁啟恩律師
被      告  辛佩羿


                   指定送達地址：臺北莒光郵局第00之000 
                    號信箱
上  一  人
選任辯護人  林家慶律師
            謝政義律師
            陳思愷律師
上列被告等因妨害自由等案件，經檢察官提起公訴（108年度偵
字第16721號），本院判決如下：
    主    文
辛○○共同犯強制罪，處拘役貳拾日，如易科罰金，以新臺幣壹仟
元折算壹日。
乙○○共同犯強制罪，處拘役貳拾日，如易科罰金，以新臺幣壹仟
元折算壹日；又犯公然侮辱罪，處罰金新臺幣參仟元，如易服勞
役，以新臺幣壹仟元折算壹日。
甲○○共同犯強制罪，處拘役肆拾日，如易科罰金，以新臺幣壹仟
元折算壹日。緩刑貳年。
    事    實
一、辛○○、乙○○均為位於臺北市大同區重慶北路3 段「國庭一品
    」社區之住戶，甲○○則為執業律師。緣該社區於民國107年6
    月2日9時30分召開107年度區分所有權人會議，辛○○及乙○○
    等住戶認為同社區之住戶戊○○常以其等地主戶占多數而強行
    表決渠等反對之議案，遂委請甲○○陪同到場參與上開區分所
    有權人會議，嗣甲○○、辛○○認為丙○○所提議案違法，要求撤
    回其所提之議案，因丙○○不願撤回，總幹事黃福隆遂表示就
    該議案進行表決，其3人竟為妨礙上開區分所有權人會議議
    程之進行，共同基於妨害人行使權利之犯意聯絡，由甲○○、
    辛○○與乙○○以身體圍住投票箱之強暴方式，妨害在場參加會
    議之住戶行使投票之權利；甲○○復利用麥克風及擴音器持續
    製造尖銳聲響，使在場住戶無法忍受高頻聲音而離開會場，
    並指揮其助理將會議現場椅子收起置於地上，致區分所有權
    人會議因此被迫中斷，而以上開強暴之手段，妨害該社區住
    戶投票及繼續參與會議之權利。
二、乙○○基於公然侮辱之犯意，於107年6月16日某時許，在「國
    庭一品」社區會議室內住戶會議進行中，公然以「神經病」
    一詞辱罵戊○○，足以貶損戊○○之人格與社會評價。
三、案經戊○○、丙○○及己○○訴由臺灣士林地方檢察署檢察官偵查
    起訴。
    理    由
一、按被告以外之人於審判外之言詞或書面陳述，除法律有規定
    者外，不得作為證據；又被告以外之人於審判外之陳述，雖
    不符合刑事訴訟法第159 條之1 至第159 條之4 之規定，而
    經當事人於審判程序同意作為證據，法院審酌該言詞陳述或
    書面陳述作成時之情況，認為適當者，亦得為證據，而當事
    人、代理人或辯護人於法院調查證據時，知有上開不得為證
    據之情形，而未於言詞辯論終結前聲明異議者，視為有前項
    之同意，刑事訴訟法第159 條第1 項及第159 條之5 分別定
    有明文。本判決後述所引之各項證據，其屬傳聞證據之部分
    ，檢察官、被告辛○○、乙○○、甲○○與其等之辯護人於本院準
    備程序時均表示無意見（本院易卷第70頁），且渠等於言詞
    辯論終結前，對於該等證據之證據能力均未再爭執，本院審
    酌該等證據資料製作時之情況，尚無違法不當或證明力明顯
    過低之瑕疵，與本案待證事實復俱有關聯性，認以之作為本
    案證據應屬適當，揆諸前開規定，該等證據具有證據能力。
    至其餘本案認定犯罪事實之非供述證據，均與本案事實具有
    關聯性，並無事證足認有違背法定程序或經偽造、變造等情
    事，且經本院依法踐行調查程序，檢察官、被告3人、辯護
    人對於上開證據之證據能力均未爭執，依刑事訴訟法第158 
    條之4之反面解釋，亦均有證據能力。
二、訊據被告3人對於事實欄一所載事實，被告乙○○對於事實欄
    二所載客觀事實均不爭執，惟均矢口否認有何妨害自由、誹
    謗或公然侮辱等犯行。渠等辯稱如下：
  ㈠被告辛○○、乙○○之辯護人辯稱：首先有關於起訴對於妨害自
    由部分，主要理由是認為對於被告辛○○、乙○○跟被告甲○○先
    合夥要杯葛會議的進行，然後做出了起訴書所載的情狀，但
    是本件被告辛○○、乙○○之所以聘請被告甲○○到會議現場，是
    要借重被告甲○○的法律專業，而不是借重她的暴力專業，希
    望被告甲○○能夠藉由法律上面的知識杯葛程序加以合法的進
    行程序，被告辛○○、乙○○的法律常識不會比身為律師之被告
    甲○○更強，而開會請求要杯葛，杯葛議事程序並不是一個違
    法的行為，要看用什麼的方式來杯葛，檢察官提出的把投票
    箱壓住，或是拿麥克風在現場等行為，姑且不論被告甲○○做
    的行為是否為妨礙性的行為，但是沒有證據證明被告3人是
    事前謀議用這種方式來做杯葛，而且會議的進行是動態的，
    我們並不知道主持會議的人會用怎樣的方式進行，所以被告
    辛○○、乙○○也不可能做事先的指示，本案沒有證據證明被告
    辛○○、乙○○有對被告甲○○在議場上的行為有任何的事前謀議
    。又勘驗現場錄影光碟內容也看得出來被告甲○○的行為，都
    是她個人的行為，被告辛○○、乙○○並沒有現場加以指揮甚至
    幫助，檢察官僅因為被告甲○○是被告辛○○、乙○○請的，就認
    為被告3人是共犯，但是被告甲○○是一位律師，不是「兄弟
    」，如果是我們請外面的「兄弟」進來，那麼當然被告辛○○
    、乙○○要對其行為負責任，但被告辛○○、乙○○請的是專業律
    師，我們無從指揮甚至教導被告甲○○在現場杯葛會議要使用
    何種方式，這是期待不可能的事情，所以我們認為就妨害自
    由的部分的犯意聯絡、行為分擔，檢察官在本案並沒有盡積
    極的舉證責任。至起訴書認定被告辛○○講的「地下主委」，
    是辱罵戊○○，然後妨害會議進行，但只是講「地下主委」可
    以如何干擾議會進行？這點我們沒有辦法聯結，講幾個字可
    以干擾議會進行，檢察官沒有提出來證據證明，好像我們不
    應該在現場說這些話，只要說這些話就會干擾議會進行。如
    果檢方認為「地下主委」是妨害名譽，但我們常常跟人家說
    「地下總裁」是恭維的名詞，真正被妨害名譽的是「掛名總
    裁」，「地下」並不是一定屬於惡性的稱謂，而真正的名詞
    是後面的「主委」兩個字，一個「主委」是一個德高望重的
    名詞，「地下主委」是對這個人的名稱，誰有點點受到諷刺
    、損害，是那個主委受到損害，掛名的主委就是為何有個地
    下主委在我後面，那就代表主委是個空殼子。即便如此，都
    不能算是誹謗名譽，頂多是諷刺、嘲諷，幽默的去描述他的
    權責分工不清，或者是他的權力塘弱。如果「地下主委」可
    以當作誹謗名譽的名詞的話，那麼「地下總裁」、「地下董
    事長」、「地下總統」全部都構成妨害名譽。所以「地下」
    跟後面的「主委」二字必須要合在一起解釋，而不能只看「
    地下」兩個字。如果我說你是「地下小三」，這是誹謗沒錯
    ，是暗指人家有婚外情，所以我們認為「地下主委」4個字
    完全不是所謂的誹謗等詞；就事實二部分，被告乙○○雖有陳
    述「神經病」等語，但只是要表達管委會沒有重視到住戶的
    權益，主觀上沒有要侮辱特定人之犯意，被告乙○○講上開言
    詞時沒有指名道姓，並非針對戊○○等語。
　㈡被告甲○○及其辯護人辯稱：關於起訴事實一所載誹謗罪部分
    ，被告甲○○之多數言論實沒有涉及貶損他人名譽之意涵，另
    就「耍暴力」等言論，也只是在說戊○○、丙○○確實曾經有與
    被告甲○○發生過激烈的肢體接觸及戊○○、丙○○有仗著多數暴
    力侵害少數住戶權益的事實為相關的陳述，且這些言論應該
    是對於社區公共利益之意見討論，故被告甲○○應該不該當刑
    法誹謗罪的構成要件。再來，關於起訴事實所載強制罪部分
    ，綜觀卷內事證所載被告甲○○於區權會議的行為都只是要阻
    止重大程序違法之會議進行，以藉此保障少數住戶之權益，
    而被告甲○○使用手段所造成之影響是甚為短暫且輕微，參照
    太陽花學運事件，當時參與該社會運動之學生及公民團體人
    士共佔領立法院議場長達585 小時，且所涉抗議行為不乏有
    與警察拉扯推擠，甚至取走警察警盾、將警察推拉下臺階、
    迫使警察離開現場，其中更有使用麥克風擴音器表達訴求等
    ，而最終涉案的22名被告均獲無罪的定讞。今被告甲○○同樣
    是為了少數住戶應有的權益在發聲，但被告甲○○代表少數所
    為的抗議方式，在與前揭太陽花學運事件相比之下，顯然是
    非常輕微，因此，藉由強制罪開放性構成要件的審視下，本
    案被告甲○○之行為實難認有實質違法性可言，故不應成立強
    制罪。最後，回顧本案事實的緣起，乃是因為國庭一品社區
    之社區管理委員會長年有濫用權限，並欺壓霸凌少數住戶的
    情況，而被告甲○○作為一名執業律師，依照律師法及律師倫
    理規範，本負有維護社會公義、保障公共利益及捍衛當事人
    合法權益的職責與義務，所以在受部分住戶委託參與區權會
    議後，被告甲○○參加區權會議，被告甲○○無不是在為了上開
    職責義務，並基於合法之目的盡心盡力的付出，所以在此情
    況下，如仍放大檢視被告甲○○於本案之抗議行為，甚至還要
    用刑事罪責予以相繩，反而會讓那些在前線開拓社會公義道
    路的律師有所噤聲，懇請庭上體察此情，莫讓本案因此對於
    那些在社會上真正努力付出貢獻的律師產生寒蟬效應等詞。
三、本院認定犯罪事實所憑證據及理由：
  ㈠有關被告3人被訴妨害自由部分：
　⑴被告辛○○、乙○○係址設臺北市大同區重慶北路3 段「國庭一
    品」社區之住戶，被告甲○○為執業律師。緣該社區於107年6
    月2日召開107年度區分所有權人會議(下稱本件會議)，被告
    辛○○、乙○○等住戶委請被告甲○○陪同到場參與，被告甲○○、
    辛○○因不滿丙○○未於會議中將其所提議案撤回，並要進行表
    決，由被告3人以身體擋住投票箱、被告甲○○復利用麥克風
    及擴音器持續製造尖銳聲響，並指揮其助理將會議現場椅子
    收起置於地上等情，業據告訴人戊○○、丙○○、己○○於偵查時
    證述明確，並有現場錄影光碟、上開錄影錄音譯文（他卷第
    103至105頁）、偵查中之勘驗筆錄、本院勘驗筆錄（他卷第
    145至149頁、本院易卷第189至192、195至213頁）存卷可證
    ，上開客觀事實，亦為被告3人、辯護人所不爭執（本院易
    卷第371、372頁），自堪認定。
　⑵按刑法第304 條之強暴、脅迫，祇以所用之強脅手段足以妨
    害他人行使權利，或足使他人行無義務之事為已足，並非以
    被害人之自由完全受其壓制為必要，又該條第1 項稱「強暴
    」者，乃以實力不法加諸他人之謂，惟不以直接施諸於他人
    為必要，即間接施之於物體而影響於他人者，亦屬之（最高
    法院86年度台非字第122 號判決意旨參照）。經查，依上開
    勘驗筆錄可知，本案衝突之起因在於被告辛○○、甲○○不滿丙○○所提議案，要求撤回，主席庚○○表示因有不同意見先擱置
    ，但該社區之顧問律師表示不能擱置，經詢問在場之丙○○意
    見後，丙○○表示不願撤回該議案，總幹事黃福隆裁示以投票
    進行表決後，被告3人始陸續有上開強暴之行為。又從被告3
    人以身體擋住投票箱之強暴方式，有卷存錄影擷取畫面（同
    上卷第210、211頁）可參，一直到戊○○將其中1個紅色投票
    箱取走時，被告3人占據投票箱之時間至少長達3分鐘以上，
    有上開勘驗畫面所顯示時間（12時17分起迄同時20分許，同
    上卷頁）存卷可證；被告甲○○復以將麥克風置於擴音器旁邊
    而發出尖銳刺耳之聲音，並將擴音器對著戊○○、己○○或其他
    住戶，亦有卷存勘驗筆錄（本院易卷第192、205、208頁）
    可稽，其製造尖銳聲音之時間至少59秒，事後並可見被告甲○○之助理陸續將會場椅子收起置於地上（同上卷第206、207
    頁）等情觀之，上開行為均屬積極以有形實力加諸於物而對
    人產生強烈影響之強暴行為；再徵諸當時係要就丙○○所提之
    議案進行投票表決行為，業如前所認定，佐以被告辛○○稱：
    「投票無效，因為一些人已經散了」，被告甲○○亦稱：「投
    票無效，流會，大家已經解散了，投票無效…桌椅都收起來
    」（同上卷第205、206頁），則被告甲○○確係基於妨害現場
    住戶投票及繼續參與會議之權利，始為前述之強暴行為，且
    從被告上開強暴行為時間非短，顯已侵害住戶投票及繼續參
    與會議之權利，是被告甲○○主觀上認知其行為將妨害現場住
    戶投票及繼續參與會議之權利，並有意促此結果發生，而為
    客觀行為之實施，已然該當於刑法第304 條強制罪之構成要
    件，堪可認定。被告甲○○之辯護人辯稱不具有強制罪之故意
    云云，自不足信採。
　⑶被告甲○○之辯護人雖援引臺灣臺北地方法院104年度矚訴字第
    1號判決主張被告上開行為無實質違法性等語。然上開案件
    係黃國昌、林飛帆等人進入立法院，反對服貿協議送院會存
    查，與被告甲○○於本案所犯係屬不同類型之案件，自不得比
    復援引。況且，現代法治國家之紛爭解決機制，在於透過嚴
    謹之訴訟程序及法律適用程序，以和平之方式，解決人民間
    或人民與國家間之糾紛，避免人民以強制或其他暴力手段尋
    求糾紛之解決，因此人民對於權利之存在狀態與他人有所爭
    執，原應透過法院之程序確定其權利之存否，不容許人民藉
    己力實現其權利，否則無法維持法律應有之基本秩序，為適
    度提供即時、有效之救濟。查，本案被告甲○○身為律師，當
    知悉區分所有權人會議議決之內容有違法或無效之情形時，
    理應透過民事訴訟等紛爭解決機制處理，然其捨此不為，於
    上開區分所有權人會議欲進行表決時，以上開強暴方式中斷
    會議之進行，其上開所為顯為整體法秩序所不容許，亦難認
    具社會相當性，應具有可非難之實質違法性，被告甲○○之辯
    護人主張被告甲○○為上開強暴行為時間短暫，不具有實質違
    法性云云，亦非可採。
　⑷按共同實施犯罪行為之人，在合同意思範圍以內，各自分擔
    犯罪行為之一部，相互利用他人之行為，以達其犯罪之目的
    者，即應對於全部所發生之結果，共同負責；又意思之聯絡
    並不限於事前有所謀議，即僅於行為當時有共同犯意之聯絡
    者，亦屬之，且其表示之方法，亦不以明示通謀為必要，即
    相互間有默示之合致，亦無不可。另按共同正犯之行為人已
    形成一個犯罪共同體，彼此相互利用，並以其行為互為補充
    ，以完成共同之犯罪目的。故其所實行之行為，非僅就自己
    實行之行為負其責任，並在犯意聯絡之範圍內，對於他共同
    正犯所實行之行為，亦應共同負責，此即所謂「一部行為全
    部責任」之法理（最高法院100年度台上字第5925號判決意
    旨參照）。本案雖無證據證明被告3人就上開妨害自由之行
    為等過程有預先謀劃，然由本院勘驗內容可知，當被告甲○○
    以身體擋住投票箱時，被告辛○○、乙○○亦出現在被告甲○○之
    身旁（本院易卷第211頁），且當戊○○取走投票箱之後，被
    告甲○○仍守著剩餘投票箱不願離開，而此時被告辛○○、乙○○
    亦分別站在被告甲○○兩旁護著投票箱，有卷附擷取錄影畫面
    （他卷第15頁）可佐，是從被告辛○○、乙○○見被告甲○○以身
    體擋住投票箱時，其2人未制止被告甲○○之行為，反趨前以
    相同方式擋住投票箱，顯然被告辛○○、乙○○對於被告甲○○以
    身體擋住投票箱之方式，至少有默示之同意，揆諸前開說明
    ，堪認被告3人就上開行為有犯意聯絡、行為分擔至明，自
    應共同負其責。辯護人為被告辛○○、乙○○辯護以被告甲○○係
    律師，其行為非其2人所能控制，與其2人無關云云，顯非可
    採。
  ㈡有關被告乙○○涉犯公然侮辱部分：
　⑴被告乙○○於107年6月16日某時許，在「國庭一品」社區會議
    室內住戶會議進行中，在住戶得以共見共聞之情形下，口出
    「神經病」一詞，業據告訴代理人於警詢（他卷第39頁）、
    偵查（同卷第130頁）時證述甚詳，並有錄影錄音光碟、臺
    灣士林地方檢察署檢察事務官勘驗筆錄（他卷第114至116頁
    ）存卷可佐，亦為被告乙○○、辯護人所不爭執，此部分客觀
    事實即堪認定。
　⑵又經本院勘驗上開會議錄影錄音光碟（檔案名稱：告證9.mp4
    ），勘驗內容如下：
  ①影片一開始播放時，身穿粉紅外套之女子（即辛○○），於播
    放時間2秒至29秒，畫面中紅圈處之男子為戊○○，戊○○稱：
    「請大家冷靜並重複『辛○○女士』」等語；辛○○手持麥克風則
    稱：「你不要再說你的法律方法啦，你的法律方法是違法…
    」（本院易卷第193頁上方擷取畫面）。
　②播放時間30秒至33秒時，身穿墨綠色男子出現在畫面中（即
    被告乙○○），被告乙○○稱：「只要他不當主席我們就開啦」
    ，辛○○則稱：「對，你不當主席我們就開」；播放時間34秒
    至41秒時，被告乙○○稱：「會議都他偷改的話，還要講」，
    辛○○稱：「對、對」。此時，有一女子聲音表示：「多數決
    啦，不是誰說的算」；播放時間42秒至46秒時，辛○○稱：「
    多數決、多數決到房子都變你們的，多數決也要有一個道理
    」（本院易卷第193頁下方擷取畫面）。
　③播放時間47秒至1分16秒時，被告乙○○從辛○○手中拿走麥克風
    ，被告乙○○手持麥克風稱：「多數決，很高興，規約、會議
    紀錄都是你前面那位寫的（手指向會議桌位置），我還有人
    要做證，一冬（年）改3次，你神經病，我們有跟你們吵架
    嗎？我們都跟你們講道理。你們袂見笑也不要袂見笑成這樣
    （疑似有在場人士表示這是人身攻擊，並且有人持手機錄影
    被告乙○○，本院易卷第194頁）」，有本院勘驗筆錄存卷可
    證。
　⑶是參酌前開勘驗筆錄可知，當辛○○稱不同意由戊○○當區分所
    有權人會議主席時，被告乙○○亦表示贊成，後復稱規約、會
    議紀錄都是你前面那位寫的（手指向會議桌位置），顯然被
    告乙○○當時所稱之人為戊○○至明，又從被告乙○○稱：「1冬
    （年）改了3次」後，即出口「神經病」一詞，堪認被告乙○○語出「神經病」一詞顯係不滿戊○○多次修改規約，係針對
    戊○○為上開言詞無訛，被告乙○○及其辯護人稱上開言詞並非
    針對戊○○云云，自不足信採。
　⑷按刑法公然侮辱罪之公然，祇以不特定人或多數人得以共見
    共聞之狀況為已足，不以實際上果已共見共聞為必要。又侮
    辱，則指輕蔑而使人難堪之意，如以言語、舉動、文字、圖
    畫或其他方法予以他人輕蔑、諷刺者，即足當之。本件案發
    地點係「國庭一品」社區之會議室，一般住戶均得自由出入
    ，且案發當時因該社區召開區分所有權人會議，足見案發時
    該會議室確屬不特定多數人均得以見聞之「公然」狀態；又
    被告乙○○以「神經病」一詞加諸予戊○○，上開文字在社會通
    念上確屬不雅文字，對他人當面以此等詞句稱之，確足貶損
    他人聲譽而達侮辱之情程度，此為公眾周知之事項，是被告
    對戊○○口出「神經病」一詞，已使戊○○感到難堪，客觀上足
    以貶抑一般人之人格及社會評價，核已侵害戊○○之名譽，應
    堪認定。
　㈢基上，本案事證已明，被告3人妨害自由之犯行、被告乙○○公
    然侮辱之犯行，均堪認定。被告3人空言否認事實一之犯行
    、被告乙○○空言否認事實二之犯行，均不足採信。至被告甲○○之辯護人聲請傳喚證人張水雄、陳相如、鄭雪美、林惠英
    、梁慧美、蘇莉娜及調閱國庭一品上開區分所有權人相關資
    料、臺灣士林地方檢察署109年度偵字第6209號案件卷宗（
    本院審易卷第86至89頁），本院認為上開證人、調取偵查卷
    宗之待證事實均非屬在本案區分所有權人會議中所發生之事
    情，核與本案無直接關係，佐以本案事證已明，已如前所認
    定，即無傳喚上開證人或調閱上開偵查卷宗之必要，應予以
    駁回，附此陳明。
四、論罪科刑：
　㈠核被告3人就事實一所為，均係犯刑法第304條第1項之強制罪
    ；被告乙○○就事實二所為，則係犯刑法第309條第1項公然侮
    辱罪。
　㈡被告3人就事實一所為強佔投票箱、製造尖銳音響及收取椅子
    等強制行為，其時間密接，侵害法益同一，各行為之獨立性
    極為薄弱，依一般社會健全觀念，難以強行分開，於刑法評
    價上，以視為數個舉動之接續施行，合為包括之一行為予以
    評價較為合理，應成立接續犯，僅論以一罪即足。被告3人
    上開強制行為導致出席之住戶無法投票及繼續參與會議，係
    一行為觸犯數罪名之同種想像競合犯，依法從一重處斷。
　㈢被告3人就事實一所示之強制犯行，有犯意聯絡、行為分擔，
    均應論以共同正犯。被告乙○○上開所犯強制罪、公然侮辱罪
    部分，因2罪之犯罪日期不同，且有相當間隔，顯係各別起
    意，應分論併罰。
　㈣爰審酌被告甲○○僅因受被告辛○○、乙○○之委託而參與「國庭
    一品」社區之區分所有權人會議，其身為律師，當清楚知悉
    ，縱對會議議題或程序有所意見，亦須本於理性溝通或透過
    民事訴訟解決，竟不思以理性手段，善意溝通，解決爭端，
    而以上述方式對「國庭一品」社區住戶為上開強制行為，被
    告3人所為實不足取；而被告乙○○則公然以貶損他人名譽之
    言語辱罵戊○○，亦非可取；兼衡被告3人、被告乙○○犯罪之
    動機、目的、手段、教育程度、家庭經濟狀況（本院易卷第
    536頁）等一切情狀，分別量處如主文所示之刑，並分別諭
    知易科罰金、易服勞役之折算標準，以示懲儆。
  ㈤末查，被告甲○○前未曾因故意犯罪受有期徒刑以上刑之宣告
    ，此有臺灣高等法院被告前案紀錄表在卷可參。本院衡酌全
    案情節，認被告甲○○於本案事實一所示犯行固非可取，惟考
    量其係因一時失慮，致罹刑典，犯後於本院審理程序時與戊○○、丙○○、己○○達成和解，賠償其等所受損失，告訴代理人
    亦同意給予被告甲○○緩刑機會，有卷附本院和解筆錄、本院
    審理筆錄可參（本院易卷第544、549、550頁），堪認其經
    此偵、審程序及罪刑之宣告後，信無再犯之虞，前開對之所
    宣告之刑，以暫不執行為當，爰併依刑法第74條第1 項第1 
    款規定，宣告緩刑期間2 年，以啟自新。　
五、不另為無罪諭知部分：
  ㈠公訴意旨另以：
　⑴被告3人除上開強暴行為外，被告甲○○另外有揮打社區總幹事
    黃福隆及語出「要吵就來吵」、「違法議案請撤回」、「性
    騷擾（起訴書誤載為敢碰就是性騷擾）」、「丙○○耍暴力」
    、「戊○○耍暴力」、「上法院就知道了」、「坐好啦，老人
    （起訴書誤載為老人!坐好啦）」、「誰坐在這邊我就對誰
    （起訴書誤載為你離開開會現場不要開會，我就不會對你出
    聲）」、「你還在那邊坐」、「快走」、「我等等就去派出
    所提告，讓你法院跑不完」、「流會流會」等語，被告辛○○
    則以「地下主委」辱罵戊○○，因認被告3人上開犯行另涉犯
    第304 條第1項 款之強制罪及同法第310條第1項之誹謗罪嫌
    等語。
  ⑵被告乙○○於107 年6 月16日某時許，在「國庭一品」社區會
    議室內住戶會議進行中，公然以「不要臉也不能不要臉成這
    樣」等詞辱罵告訴人戊○○，足以貶損告訴人戊○○之人格，因
    認被告乙○○涉犯刑法第309 條第1項之公然侮辱罪嫌等詞。
  ㈡按犯罪事實應依證據認定之，無證據不得認定犯罪事實；不
    能證明被告犯罪者，應諭知無罪之判決，刑事訴訟法第154
    條第2項、第301條第1項分別定有明文。經查：
　⑴被告甲○○於上開區分所有權人會議語出「要吵就來吵」（本
    院易卷第197頁）、「違法議案請撤回」（同上卷第200、20
    1、202頁）、「性騷擾」（同上卷第257頁）、「丙○○耍暴
    力」（同上卷第189、205頁）、「戊○○耍暴力」（同上卷第
    189、204、205頁）、「上法院就知道了」（同上卷第189頁
    ）、「坐好啦，老人」（同上卷第205頁）、「誰坐在這邊
    我就對誰」（同上卷第209頁）、「你還在那邊坐」（他卷
    第104頁反面）、「快走」（他卷第104頁反面）、「我等等
    就去派出所提告，讓你法院跑不完」（同上卷第180頁）、
    「流會流會」（本院易卷第206、207頁）等語，被告辛○○亦
    對戊○○稱「地下主委」（同上卷第199、208頁）等詞，有前
    述勘驗筆錄可佐，亦為被告甲○○、辛○○所肯認，是此部分事
    實，均堪認定。
　⑵按刑法第309 條所稱之「侮辱」及第310 條所稱之「誹謗」
    有別，前者係未指定具體事實，而僅為抽象之謾罵；後者則
    係對於具體之事實，有所指摘，而損及他人名譽。然針對具
    體事實，依個人價值判斷提出主觀且與事實有關連之意見或
    評論，縱使尖酸刻薄，批評內容足令被批評者感到不快或影
    響其名譽，除應認為不成立誹謗罪，亦不在公然侮辱罪之處
    罰範圍。查，被告甲○○固有口出「要吵就來吵」、「違法議
    案請撤回」、「性騷擾」、「丙○○耍暴力」、「戊○○耍暴力
    」、「上法院就知道了」、「坐好啦，老人」、「誰坐在這
    邊我就對誰」、「你還在那邊坐」、「快走」、「我等等就
    去派出所提告，讓你法院跑不完」；被告辛○○則口出「地下
    主委」等語，但是依其2人之前後語意脈絡、當時客觀環境
    及全部事件之因果歷程予以綜合判斷，無非係被告甲○○、辛○○對於區分所有權人會議欲表決其所認定違法議案表達其不
    滿情緒（此部分為「要吵就來吵」、「違法議案請撤回」、
    「性騷擾」、「丙○○耍暴力」、「戊○○耍暴力」、「上法院
    就知道了」、「誰坐在這邊我就對誰」、「你還在那邊坐」
    、「快走」、「我等等就去派出所提告，讓你法院跑不完」
    、「地下主委」），或係因為戊○○強取投票箱所引發之衝突
    所為之言詞（此部分指「性騷擾」、「丙○○耍暴力」、「戊○○耍暴力」、「坐好啦，老人」），固屬負面批判之情緒化
    用語，然此乃因為被告甲○○與戊○○等人之意見不合所致，僅
    在凸顯其受害之形象，上開言詞並無關具體事實之指摘，自
    與具體指摘之誹謗罪不同，且上開言詞亦難認有侮辱他人之
    意，堪認被告甲○○、辛○○上開言詞無惡意誹謗或公然侮辱之
    故意至明，自難以上開罪責相繩。
　⑶被告甲○○上開言詞係對區分所有人會議欲表決丙○○之議案表
    達不滿之情緒性言詞，已如上述，而單純的言詞之表達本無
    法中斷會議之進行，除非該言詞內容已達脅迫之情形，而綜
    觀被告甲○○上開言詞，多屬情緒性言詞，而其所述「我等等
    就去派出所提告，讓你法院跑不完」一詞則是訴訟權之合法
    行使，難認該當強制罪之強暴、脅迫行為，則被告甲○○上開
    言詞與強制罪之構成要件不符，自無從論以強制罪甚明。至
    公訴意旨指稱被告甲○○有揮打社區總幹事黃福隆之強暴行為
    一情，然經本院勘驗現場錄影光碟，僅有發現被告甲○○伸手
    進入黃福隆手持紅色投票箱後，將其手中之票券丟出，但並
    未見被告甲○○有毆打黃福隆一情，有勘驗筆錄（本院易卷第
    191頁）在卷可佐，是公訴意旨前開指摘顯然有誤，即無從
    認定被告甲○○有對社區總幹事黃福隆毆打之強暴行為至明。
    　
　⑷有關被告乙○○部分：　
　　從前述勘驗筆錄可知，被告乙○○語出「袂見笑，你們袂見笑
    也不要袂見笑成這樣」等詞之前，被告乙○○先稱：「我們有
    跟你們吵架嗎？我們都跟你們講道理」等詞（本院易卷第19
    4頁），顯見被告乙○○係對出席之住戶表達其看法，希望出
    席之住戶不要受到戊○○之影響，導致以多數決之方式通過被
    告乙○○反對之議案，是上開言詞顯然係針對之前支持戊○○所
    提議案之住戶表達不滿，而非針對戊○○至明。是上開言詞既
    非針對戊○○，此部分即不對戊○○構成公然侮辱，亦屬當然。
  ㈢綜上，公訴人所提出之證據，尚不足使本院形成被告3人成立
    強制罪及誹謗罪、被告乙○○成立公然侮辱罪之確切心證；此
    外，復查無其他積極證據足資證明被告3人、被告邱宏確有
    公訴意旨所指此部分犯行，自屬不能證明被告3人、被告乙○○犯罪，惟公訴人既認此部分與前揭被告3人共犯強制罪、被
    告乙○○犯公然侮辱罪有罪部分有接續犯之實質上一罪或想像
    競合裁判上一罪關係，爰均不另為無罪之諭知，附此陳明。
據上論斷，應依刑事訴訟法第299 條第1 項前段，判決如主文。
本案經檢察官丁○○提起公訴，檢察官林嘉宏、余秉甄到庭執行職
務。
中　　華　　民　　國　 110　　年　　11 　月　　26　　日
                  刑事第三庭  法  官  林正忠
以上正本證明與原本無異。
如不服本判決應於收受判決後20日內向本院提出上訴書狀，並應
敘述具體理由。其未敘述上訴理由者，應於上訴期間屆滿後20日
內向本院補提理由書（均須按他造當事人之人數附繕本）「切勿
逕送上級法院」。因疫情而遲誤不變期間，得向法院聲請回復原
狀。
                              書記官  張佩旻
中　　華　　民　　國　　110 　年　　12　　月　　1 　　日
附錄本案論罪科刑法條：
刑法第309條
公然侮辱人者，處拘役或9千元以下罰金。
以強暴犯前項之罪者，處1 年以下有期徒刑、拘役或5 百元以下
罰金。

刑法第304 條第1 項
以強暴、脅迫使人行無義務之事或妨害人行使權利者，處3 年以
下有期徒刑、拘役或9 千元以下罰金。